Inventaris van het archief van de Federatie Medisch Kleuterdagverblijven, ca. 1940-1987
Nationaal Archief, Den Haag
Federatie van Medische Kleuterdagverblijven
Medische Kleuterdagverblijven
1940-1987
I13
5.50 meter; 144 inventarisnummers.
Normale geschreven, getypte en gedrukte documenten, geen bijzondere handschriften.
Nationaal Archief, Den Haag
Stichting Federatie Medisch Kinderdagverblijven, 1947-1962.
Vereniging Federatie Medisch Kinderdagverblijven, 1962-1987.
Het archief bevat gegevens over de samenwerking van medische kleuterdagverblijven in Nederland, waarbij het gaat om de steun van buiten, de kwaliteitsnormen en de gezamenlijke afspraken over de vereiste kwaliteit en de sociale positie van de medewerkers. Hierbij komt vooral de gezondheidszorg aan de orde. Het archief is in die zin volledig dat over het algemeen de ontwikkelingen op de bovengenoemde terreinen kunnen worden gereconstrueerd. Vanaf 1972 bevat het ook de volledige financiële gegevens van de aangesloten inrichtingen. Het archief bevat geen persoonlijke gegevens over patiënten en medewerkers van dagverblijven.
Archiefvorming
Geschiedenis van de archiefvormer
Voorgeschiedenis
In 1919 bracht de arts C.M. Mol een aantal rachitische kleuters naar het strand van Scheveningen. Dit leidde tot de oprichting van de vereniging "Naar het strand", later "Eerste vereniging voor Kleuterzorg". Deze vereniging werd de voorloper van de kleuterdagverblijven in Nederland.
Het eerste dagverblijf voor kleuters werd in 1928 door Christine Bader in Arnhem opgericht. Zij streefde naar een integrale gezondheidszorg waarbij de lichamelijke, geestelijke en sociale aspecten in hun onderlinge samenhang werden onderkend. De kinderarts Jacques Keyzer volgde het voorbeeld van Bader. In 1933 richtte hij een eigen medisch kleuterdagverblijf op in Tilburg en ontwikkelde zich tot een inspirerend promotor van dit instituut in Nederland. In de oorlogswinter van 1944-1945 nam hij het initiatief om ten behoeve van de grote steden in het westen van Nederland de inventaris, meubilair en kleding voor 10 kleuterdagverblijven te verzamelen. Hij zorgde ook voor de opleiding van teams voor de uitvoering van de werkzaamheden. Een grote actie in Curaçao leverde de daarvoor benodigde gelden op. Zo ontstonden in Utrecht, Amsterdam, Haarlem en Leiden kleuterdagverblijven in de geest van Tilburg. In Den Haag en Rotterdam werden het dag- en nachtverblijven. Financiële moeilijkheden en een gebrek aan geschikte huisvesting zorgden ervoor dat de verblijven in Utrecht, Den Haag en Rotterdam na enkele maanden weer verdwenen.
Federatie van Kleuterdagverblijven
In 1946 waren er kleuterdagverblijven in Amsterdam, Haarlem, Leiden, Den Haag, Tilburg, Nijmegen en Arnhem. Deze verenigden zich in 1947 in een stichting "Federatie van Kleuterdagverblijven". Deze werd bij notariële akte op 20 juni 1947 in Arnhem opgericht. Het doel van de stichting was het scheppen van een centrale organisatie van kleuterdagverblijven in Nederland ter handhaving en verbetering van een medisch, hygiënisch en pedagogisch verantwoorde inrichting en werkwijze bij de aangesloten kleuterdagverblijven. Daarnaast wilde men de kleuterdagverblijven financieel steunen, waarvoor men aanvankelijk rekende op particuliere liefdadigheid. De stichting werd in 1962 omgevormd tot de vereniging "Federatie Medisch Kleuterdagverblijven in Nederland".
Federatie Medisch Kleuterdagverblijven in Nederland
De vereniging "Federatie Medisch Kleuterdagverblijven in Nederland" werd goedgekeurd bij Koninklijk Besluit van 25 juli 1962 nr. 127, gewijzigd op 28 maart 1973 nr. 62.
De Federatie had tot doel de bevordering van het werk en het behartigen van de belangen van de bij haar aangesloten stichtingen of verenigingen. De reden van de verandering van naam en rechtsvorm was dat opname in een kinderdagverblijf niet alleen uit particuliere fondsen of door de vergoedingen van ouders moest worden gefinancierd maar - als een medische instelling - ook in de ziekteverzekering kon worden opgenomen. Daardoor had de Federatie niet alleen een beheers- en interne normeringsfunctie, maar bestond er ook behoefte aan maatschappelijk contact ter wille van belangenbehartiging bij derden, in het bijzonder overheidsinstanties die zich bemoeiden met volksgezondheid of met de bouw van inrichtingen daarvoor. Bij al dat overleg moesten immers ook de aangesloten dagverblijven als belanghebbenden betrokken worden. Dat gold a fortiori toen de dagverblijven werden erkend als inrichtingen waarvoor de Algemene Wet Bijzondere Ziektekosten voorzieningen kon treffen. Een medisch kleuterdagverblijf werd dan ook vanaf 1973 in de statuten omschreven als een inrichting welke als zodanig is erkend of voorlopig erkend overeenkomstig artikel 8 van de Algemene Wet Bijzondere Ziektekosten.
Besluit Medische Kleuterdagverblijven Bijzondere Ziektekostenverzekering, zie Stct. nr. 1999/1971.
De Federatie bevorderde het inzicht in en de ontwikkeling van het werk in de medisch kleuterdagverblijven door het organiseren van onderling overleg van de leden over problemen die de doelstelling en werkwijze raken en voorts door het verzorgen van goede documentatie over het werk ondermeer door het verzamelen en bewerken van de feitelijke gegevens.
De vereniging behartigde de belangen van de medische kleuterdagverblijven door:
Het geven van voorlichting en adviezen aan instanties die over de medisch kleuterdagverblijven moeten oordelen
Het vertegenwoordigen van de medisch kleuterdagverblijven in landelijk overleg- en adviesorganen
Het stellen van regels waaraan een medisch kleuterdagverblijf minimaal moet voldoen
Het scheppen van een goed arbeidsklimaat door het geregeld bijstellen van salariëring en arbeidsvoorwaarden voor het personeel in de medisch kleuterdagverblijven.
Tevens ondersteunde de Federatie de oprichting van medisch kleuterdagverblijven door het adviseren en begeleiden van initiatiefnemers. Daarnaast werden de individuele leden van advies voorzien op het gebied van de inrichting en de voorzieningen voor medische kleuterdagverblijven en de problemen met de opvoeding van kleuters, die voor opname in aanmerking kwamen. Opvallend is hierbij dat de fysisch-medische problemen tijdens de oprichtingsperiode - rachitis kwam nu nagenoeg niet meer voor - plaats hadden gemaakt voor sociaal-psychologische ontwikkelingsproblemen als bijv. autisme.
Het hoogste orgaan van de Federatie was de maandelijks opgeroepen ledenvergadering, die bestond uit afgevaardigden van de leiding van de dagverblijven. Het bestuur bepaalde op grond van de besluiten van de ledenvergadering het beleid en legde daarvan jaarlijks verantwoording af aan de ledenvergadering.
In de periode 1971-1976 kwamen er nog medisch kleuterdagverblijven in Amsterdam (West), Venlo en Eindhoven. In 1977 waren er 13 medisch kleuterdagverblijven in Nederland aangesloten bij de Federatie.
Rond 1980 begon de vereniging zich te bezinnen op de toekomst van de dagverblijven in het gehele medische voorzieningenbestel. De discussie leidde uiteindelijk tot een fusie met andere organisaties van ambulante geestelijke gezondheidszorg en in de opname van de vereniging in de Nationale Ziekenhuisraad, afdeling Geestelijke Gezondheidszorg.
Geschiedenis van het archiefbeheer
Het archief werd opgemaakt en beheerd door het secretariaat van de stichting en de vereniging. Na de opneming van de vereniging in de Nationale Ziekenhuisraad werd het archief summier geschoond en van een plaatsingslijst voorzien.
Het archief werd in december 2001 door de Nationale Ziekenhuisraad geschonken aan het Algemeen Rijksarchief.
Schenking (van een niet overheidsarchief)
De verwerving van het archief
Het archief is door schenking verworven.
Inhoud en structuur van het archief
2.19
Inhoud
Het archief van de federatie werd aanvankelijk geordend in ordners die de gelegenheid boden voor alfabetische ordening. Dit geschiedde zowel op afzender als op onderwerp, en groeide allengs uit tot een alfabetisch rubriekenstelsel in praktijkorde. Vanaf de statutenwijziging in 1973 werden enkele rubrieken uit de ordners uitgesplitst en in aparte series of dossiers geborgen, totdat in 1984 de alfabetische ordner louter uit briefwisseling op afzender bestond.
Selectie en vernietiging
Tijdens de beschrijving in het Nationaal Archief zijn enkele omvangrijke ingekomen rapporten verwijderd, waarvan reeds exemplaren aanwezig waren in verschillende archieven van verenigingen, die waren aangesloten bij de Nationale Raad voor Maatschappelijk Welzijn.
Aanwijzingen voor de gebruiker
Openbaarheidsbeperkingen
Volledig openbaar.
Materiële beperkingen
Aanvraaginstructie
Openbare archiefstukken kunnen online worden aangevraagd en gereserveerd. U kunt dit ook via de terminals in de studiezaal van het Nationaal Archief doen. Om te kunnen reserveren dient u de volgende stappen te volgen:
U maakt een profiel aan op www.gahetna.nl, en logt vervolgens in
Via de archiefinventaris (alleen de beschrijvingen met rode nummers) selecteert u het gewenste archiefstuk door op de knop 'Reserveren' te klikken
In het volgende scherm geeft u aan op welke dag u het archiefstuk wilt inzien
Indien u zich bevindt in de studiezaal en een tafelnummer heeft ontvangen kunt u dit nummer vermelden. Als u geen tafelnummer heeft kunt u tafelnummer 777 laten staan
Vervolgens bevestigt u uw reservering door deze te versturen.
Verwant materiaal
Beschikbaarheid van kopieën
Bijlagen
Bijlage: Rubriekenlijst op het alfabetisch geordende archief:
A Actie, Akten, Artsen
B Bestuur, bestuursvergaderingen
C Centrale
D Directrices en directies (bijeenkomsten tijdens de stichtingsperiode)
E
F Financiën
G
H
I
J Jaarverslag
K
L Loon (interne personeelszaken)
M Ministerie
N Nationaal, later: Nationale Ziekenhuisraad. Nederlandse
O Opgaven
P Planning
R
S Statuten, Sociale zaken
T
U
V Vergaderingen en bijeenkomsten van de leden; verslagen
W
Z Ziekenfondsen
Beschrijving van de series en archiefbestanddelen
- Agenda op ingekomen en uitgaande brieven., 1947-1952; 1
- Stukken betreffende door de federatie uitgegeven publicaties over medische kleuterdagverblijven., 1957-1958; 2
- Archiefbescheiden., 1949-1958; 3-4
  De hier beschreven stukken zijn in alfabetische orde op meerdere jaren, later op jaar geborgen. Deze orde betreft zowel afzenders als rubrieken en onderwerpen. De benaming van deze rubrieken en onderwerpen kan variëren per secretariaat
  - A-K, 3
  - M-Z., 4
- Archiefbescheiden., 1959-1962; 5-6
  - A-K., 5
  - M-Z., 6
- Archiefbescheiden., 1963-1965; 7-8
  - A-F, 7
  - G-Z, 8
- Archiefbescheiden., 1966; 9-10
  - A-K., 9
  - M-Z, 10
- Archiefbescheiden., 1967-1968; 11-12
  - A-K., 11
  - L-Z., 12
- Archiefbescheiden., 1969-1970; 13-15
  - A-J., 13
  - K-T., 14
  - V: vergaderstukken., 15
- Archiefbescheiden., 1971; 16-19
  - A-J., 16
  - K-L., 17
  - M-U., 18
  - V = vergaderstukken -Z.= ziekenfonds, 19
- Archiefbescheiden., 1972; 20-24
  - Stukken betreffende erkenning van kindertehuizen als inrichtingen in de zin van de Algemene Wet Bijzondere Ziektenkosten., 20
  - A-C., 21
  - D-L., 22
  - M-R., 23
  - S-Z., 24
- Archiefbescheiden., 1973; 25-28
  - A-E., 25
  - F-K., 26
  - L (= loon (?). Betreft "normen en voorwaarden voor nieuwe krachten".), 27
  - M-Z., 28
- Archiefbescheiden., 1974; 29-32
  - A-B= bestuur(svergaderingen)., 29
  - C-I, 30
  - K (= "kleuter of peuter?), conferentie - L (= loon)., 31
  - M-Z., 32
- Archiefbescheiden., 1975; 33-34
  - A-K., 33
  - M-Z., 34
- Archiefbescheiden., 1976; 35-38
  - A, C, 35
  - B (=bestuursvergaderingen)., 36
  - D (=directie) - L (= loon)., 37
  - M-Z., 38
- Archiefbescheiden., 1977; 39-41
  - A (=Actie)-C., 39
  - E-L., 40
  - M-Z., 41
- Archiefbescheiden., 1978; 42-47
  - A, C-K., 42
  - B (=Bestuursvergaderingen), 43
  - L (=Loon en arbeidsverhoudingen), 44
  - M-O., 45
  - S (= statuten, sociale zaken), 46
  - V (= vergaderingen)., 47
- Archiefbescheiden., 1979; 48-52
  - A-K., 48
  - L (=Loon en arbeidsverhoudingen), 49
  - M-R, 50
  - S (= sociale zaken), 51
  - T-V., 52
- Stukken Wessem: betreffende de oprichting en erkenning van de Stichting Medisch Kinderdagverblijf Midden-Limburg en het kinderhuis "'t Drögske" in Wessem., 1975-1979; 53
- Archiefbescheiden., 1980; 54-56
  - A-P., 54
  - R-Z., 55
  - Uit V: Landdag., 56
- Bijlagen bij de stukken: rapporten over kinderautisme, met correspondentie., 1980-1981; 57
- Archiefbescheiden., 1981; 58-60
  - A-L, 58
  - M-U., 59
  - V-Z., 60
- Archiefbescheiden., 1982; 61-64
  - A-G., 61
  - H-L., 62
  - M-P., 63
  - R-Z., 64
- Archiefbescheiden., 1983; 65-68
  - A-H., 65
  - I-L., 66
  - M (= Ministerie van Volksgezondheid), 67
  - N-Z., 68
- Ingekomen en doorslagen van uitgaande brieven, alfabetisch op jaar geordend., 69-74
  - 1984-1985. A-P., 69
  - 1984-1985, R-Z., 70
  - Ingekomen stukken van de Nederlanse Raad voor de Volksgezondheid. 1982-1985, 71
  - 1986, 72
  - 1987-1988, A-M, 73
  - 1987-1988, N-Z/, 74
- Notulen van algemene ledenvergaderingen, met enkele bestuursstukken., 1974-1981; 75
- Stukken betreffende algemene ledenvergaderingen., 1982-1988; 76-82
  - 1982, 76
  - 1983, 77
  - 1984, 78
  - 1985, 79
  - 1986, 80
  - 1987, 81
  - 1988, 82
- Stukken betreffende bestuursvergaderingen., 1979-1985; 83-92
  - januari-juni 1979, 83
  - juli-december 1979, 84
  - januari-juni 1980, 85
  - juli-december 1980, 86
  - 1981, 87
  - januari - juni 1982, 88
  - juli-december 1982, 89
  - 1983, 90
  - 1984, 91
  - 1985, 92
- Stukken betreffende statutenwijzigingen., 1948-1981; 93-95
  - Vastgestelde statuten en correspondentie daarover. 1948-1981, 93
  - Statutenwijziging 1976-1978., 94
  - Statutenwijziging 1981., 95
- Circulaires van het bestuur aan de directies van de tehuizen, ongenummerd., 1986-1988; 96-97
  - 1986, 96
  - 1987-1988, 97
- Circulaires getiteld "Berichten". Genummerd., 1982-1988; 98-103
  - 1982, 98
  - 1983, 99
  - 1984, 100
  - 1985, 101
  - 1986, 102
  - 1987, 103
- Stukken betreffende de opneming van de federatie in de Nationale Ziekenhuisraad (NZR), afdeling Geestelijke Gezondheidszorg., 104-108
  - Stukken betreffende bestuursbesprekingen met de NZR en de Nederlandse Vereniging van Ambulante Geestelijke Gezondheidszorg. 1986, 104
  - Correspondentie met de werkgroepen ter voorbereiding van de fusie. 1986, 105
  - Stukken betreffende externe mededelingen van de fusievoorwaarden ("offerte"). 1987-1988, 106
  - Interne correspondentie over onderhandelingen en belangenbehartiging. 1986, 107
  - Interne correspondentie over onderhandelingen en belangenbehartiging. 1987, 108
- Referaten en artikelen over medische kinderopvang, bedoeld voor themadagen., 1967-1987; 109
- Rapporten en richtlijnen bedoeld voor de normalisatie van de werkwijze van een kinderopvang., 1974-1986; 110
- Stukken van redactiecommissies van brochures over medische kinderdagverblijven., 1975-1985; 111-112
  - De brochure van 1980. 1975-1980, 111
  - De brochure van 1985. 1980-1985, 112
- Rapporten van derden over geestelijke gezondheidszorg van kinderen, waaraan de federatie bijdragen heeft geleverd., 1981-1986; 113
  De rapporten van het ministerie van Welzijn, Volksgezondheid en Cultuur en de rapporten over de positie van de Nationale Raad voor Maatschappelijk Welzijn, zijn als doublures vernietigd.
- Archief van de commissie "Toekomstvisie"., 1978-1982; 114-118
  - Rapporten van de commissie, met bijlagen. 1978-1980, 114
  - Interne correspondentie, met tussenrapporten. 1978-1979, 115
  - Interne correspondentie, met tussenrapporten. 1980, 116
  - Interne correspondentie, met tussenrapporten. Januari-mei 1981, 117
  - Interne correspondentie, met tussenrapporten. Juni 1981-februari 1982, 118
- Stukken betreffende de opstelling van richtlijnen voor de budgettering van kinderdagverblijven, daarmee verband houdende enquêtes en aanwijzingen van het Centraal orgaan Tarieven Gezondheidszorg., 1984-1986; 119-120
  - 1984-1985, 119
  - 1985-1986, 120
- Meerjarenoverzichten en statistieken inzake patiënten en inkomsten en uitgaven van kinderdagverblijven. 1962-1976., 121
- Ingekomen jaaropgaven en -verslagen van kindertehuizen, met correspondentie., 1966-1982; 122-132
  Vanaf 1974 gaat het om gestructureerde statistische opgaven van opgenomen kinderen in samenhang met de financiële gegevens. Bij deze gegevens zijn ook de door de federatie samengestelde totaalverslagen gevoegd. De gegevens worden in de loop van het jaar volgend op het verslagjaar ingediend.
  - Over 1966-1967, 122
  - Over 1966-1967, 123
  - Over 1968-1970, 124
  - Over 1971-1973, 125
  - Over 1974-1975, 126
  - Over 1976-1977, 127
  - Over 1977 en 1978, 128
  - Over 1979 en 1980, 129
  - Over 1981, 130
  - Over 1982, 131
  - Over 1983, 132
- Meerjarenoverzichten en statistieken inzake patiënten en inkomsten en uitgaven van kinderdagverblijven., 1965-1981; 133
- Stukken betreffende deelname van de federatie aan door het Ministerie, belast met Volksgezondheid ingestelde overlegorganen en contacten met het ministerie., 1978-1987; 134-140
  - 1978-1979, 134
  - 1980-1981, 135
  - Januari-mei 1982, 136
  - 1984, 137
  - 1985, 138
  - 1986, 139
  - 1987, 140
- Stukken betreffende overleg met de gezondheidsinspectie en het ministerie, belast met volksgezondheid, over de normering van kinderdagverblijven., 1073-1986; 141-143
  - Stukken betreffende de vaststelling van kwaliteitsnormen. 1973-1975, 141
  - Correspondentie over een "visie" van het ministerie inzake minimumkwaliteit. 1978-1979, 142
  - Correspondentie met het ministerie over de herziening van de "visie". 1985-1986, 143
- Ingekomen nota OAT's onderweg van het Nederlands Instituut voor Kinderstudie over regionale organen., Augustus 1985; 144